ACORDAO-COMPLETO-2412394

ACÓRDÃO 11547/2020 ATA 37/2020 - SEGUNDA CÂMARA

VISTOS, relatados e discutidos estes atos de concessão de aposentadoria exarados pelo Departamento de Órgãos Extintos e de Gestão de Folha de Pagamento e submetidos à apreciação do Tribunal de Contas da União para fins de registro,
ACORDAM os Ministros do Tribunal de Contas da União, reunidos em Sessão da Segunda Câmara, diante das razões expostas pelo Relator, em:
9.1 considerar legal e ordenar o registro dos atos de concessão de aposentadoria em favor de admissão em favor de Marlene Barton Rebello (XXX.788.847-XX e Sonia Barreiros da Silva Brandão (XXX.703.887-XX) , nos termos dos arts. 71, inciso III, da Constituição Federal, 1º, inciso V, e 39, inciso I, da Lei 8.443/1992, e 260, §1º, do Regimento Interno do Tribunal de Contas da União; 
9.2 considerar prejudicado, por perda de objeto, o exame do ato concessão de aposentadoria de Maria Raimunda de Aguiar Viana (XXX.994.693-XX) , com fundamento no art. 260,    § 5º, do Regimento Interno do Tribunal de Contas da União; e
9.3. dar ciência deste Acórdão ao Departamento de Órgãos Extintos e de Gestão de Folha de Pagamento, informando-lhe que o teor integral desta deliberação estará disponível no endereço eletrônico: www.tcu.gov.br/acordaos.

Atos de aposentadorias.

Segunda Câmara

Departamento de Órgãos Extintos e de Gestão de Folha de Pagamento.

3. Interessados/Responsáveis:
3.1. Interessados: Maria Raimunda de Aguiar Viana (XXX.994.693-XX); Marlene Barton Rebello (XXX.788.847-XX); Sonia Barreiros da Silva Brandão (XXX.703.887-XX).

13.1. Ministros presentes: Ana Arraes (Presidente), Augusto Nardes, Aroldo Cedraz e Raimundo Carreiro (Relator).
13.2. Ministros-Substitutos presentes: Marcos Bemquerer Costa e André Luís de Carvalho.

RAIMUNDO CARREIRO

Trata-se de atos de concessão de aposentadoria exarados pelo Departamento de Órgãos Extintos e de Gestão de Folha de Pagamento e submetidos à apreciação do Tribunal de Contas da União para fins de registro.
2.	A Secretaria de Fiscalização de Pessoal (Sefip) , em instrução às peças 6 e 7, propôs considerar legais e determinar o registro dos atos de concessão de aposentadoria, in verbis:
"INTRODUÇÃO 
1. Trata-se de atos de concessão de aposentadoria, submetidos, para fins de registro, à apreciação do Tribunal de Contas da União (TCU) , de acordo com o art. 71, inciso III, da Constituição Federal. Os atos foram cadastrados e disponibilizados ao TCU por intermédio do Sistema de Apreciação e Registro de Atos de Admissão e Concessões (Sisac) , na forma dos arts. 2º, caput e incisos I a VI, e 4º, caput, da Instrução Normativa - TCU 78/2018. 
EXAME TÉCNICO  
2. Os procedimentos para exame, apreciação e registro de atos de pessoal encontram-se estabelecidos na Instrução Normativa - TCU 78/2018 e na Resolução - TCU 206/2007. Em seus arts. 4º, § 2º, e 3º,   § 3º, respectivamente, essas normas dispõem que os atos de pessoal disponibilizados por meio do Sisac devem ser submetidos a crítica automatizada do próprio sistema, com base em parâmetros predefinidos. 
3. Relativamente aos atos de concessão de aposentadoria, as rotinas de crítica das informações cadastradas no Sisac foram elaboradas e validadas levando-se em conta as peculiaridades desses atos. Os itens de verificação do sistema compreendem prazos e fundamentos legais, assim como eventuais ocorrências de acumulação. Trata-se de verificações mais abrangentes, minuciosas e precisas do que aquelas que podem ser realizadas por mãos humanas, proporcionando um nível de segurança ainda maior. 
4. Além da crítica automatizada, há verificação humana adicional no caso de haver alertas do sistema ou informações não formatadas, como esclarecimentos do gestor ou do controle interno. 
5. Tratando-se de atos registrados no Sistema Integrado de Administração de Recursos Humanos (Siape) , tais registros também são considerados pelas rotinas críticas. O Siape disponibiliza informações atualizadas sobre as parcelas que integram os proventos, diferentemente, portanto, do Sisac, que informa as parcelas no momento do registro do ato. Essa confrontação com o Siape fornece uma visão atual e verdadeira da situação, o que permite descaracterizar irregularidades e inconsistências, que, embora constantes do Sisac, já foram corrigidas. 
6. Na ocorrência de períodos de tempo relativos à contagem ponderada decorrente do exercício de atividade insalubre, as rotinas incluem a verificação do atendimento dos requisitos estabelecidos no Acórdão 2008/2006-TCU-Plenário (Ministro-Relator Walton Alencar Rodrigues) . Constatado o não atendimento, tais períodos são automaticamente excluídos da contagem do tempo. 
7. Também são excluídos da contagem outros períodos de tempo cujo cômputo a jurisprudência do TCU entende, a princípio, ser irregular. São exemplos os períodos de tempo rural, aluno aprendiz, estágio, residência médica e aqueles obtidos por justificação judicial. Trata-se de vedações para as quais a jurisprudência do TCU também prevê exceções, mas, nesses casos, a verificação do atendimento dos requisitos não pode ser automatizada, exigindo a apresentação de documentação comprobatória. Portanto, na ocorrência de qualquer desses períodos, são eles excluídos da contagem.
8. Assim, os períodos de tempo impugnáveis pelo TCU são excluídos quando da verificação da implementação dos requisitos temporais para se inativar na forma originalmente deferida pelo gestor de pessoal. Em outras palavras, são contabilizados apenas os períodos de tempo sem possibilidade de impugnação com base na lei e na jurisprudência aplicáveis. Exame das constatações 
9. O conjunto das verificações a que os atos foram submetidos encontra-se discriminado em detalhes nas páginas que precedem esta instrução. Não foi constatado qualquer óbice a sua apreciação pela legalidade. 
10. Cabe registrar que, para os atos em que o controle interno realizou o exame no âmbito da competência definida nos arts. 11 e 12 da Instrução Normativa - TCU 78/2018, esse também foi seu entendimento.
11. Assim, cabe proposta de que os atos sejam considerados legais e registrados. 
CONCLUSÃO 
12. A abrangência e a profundidade das verificações levadas a efeito fundamentam convicção de legalidade dos atos. Assim, cabe proposta no sentido de que sejam considerados legais, promovendo-se o seu registro. 
PROPOSTA DE ENCAMINHAMENTO 
13. Ante o exposto, propõe-se considerar legais e determinar o registro dos atos de concessão de aposentadoria integrantes deste processo, com fundamento nos arts. 71, inciso III, da Constituição Federal, 1º, inciso V, e 39, inciso II, da Lei 8.443/1992 e 260, § 1º, do Regimento Interno do Tribunal de Contas da União."
3.	Contudo, o Ministério Público junto ao TCU, em parecer da lavra da Procurador Rodrigo Medeiros de Lima, peça 10, divergiu parcialmente da unidade, in verbis:
	"Trata-se da análise de atos de aposentadorias concedidas pelo Departamento de Órgãos Extintos e de Gestão de Folha de Pagamento.
Após aplicação das críticas automáticas, a Secretaria de Fiscalização de Pessoal (Sefip) propôs a legalidade e registro dos atos (peças 6-7) .
O ato de peça 2 trata da alteração da aposentadoria de Maria Raimunda de Aguiar Viana no cargo de produtor de textos didáticos.
Todavia, a ex-servidora faleceu em 31/1/2008, conforme demonstra pesquisa realizada junto ao Siapenet (peça 8) . A pensão civil instituída por ela já foi julgada legal nos autos do TC-Processo 011.344/2011-3 (peça 9) .
Assim, este representante do Ministério Público de Contas opina por considerar o ato à peça 2 de Maria Raimunda de Aguiar Viana prejudicado, por perda de objeto, nos termos do § 5º do art. 260 do Regimento Interno do TCU.
Quantos aos demais atos de aposentadoria de Marlene Barton Rebello e Sonia Barreiros da Silva Brandão (peças 3 e 4) , anuímos à proposta da unidade instrutora de legalidade e registro." 
4.	É o relatório.

não há

Procurador Rodrigo Medeiros de Lima.

ATOS DE APOSENTADORIA. DEPARTAMENTO DE ÓRGÃOS EXTINTOS E DE GESTÃO DE FOLHA DE PAGAMENTO. PROPOSTA DA SEFIP PELA LEGALIDADE E REGISTRO DE TODOS OS ATOS EM APRECIAÇÃO. PARCIAL DIVERGÊNCIA DO MINISTÉRIO PÚBLICO COM RELAÇÃO A UM DOS ATOS, EM RAZÃO DE FALECIMENTO DA SERVIDORA APOSENTADA. ACOLHIMENTO DO PARECER MINISTERIAL. PERDA DE OBJETO.

APOSENTADORIA (APOS)

Secretaria de Fiscalização de Pessoal (SEFIP).

Relato o presente processo em razão de sorteio realizado nos termos do art. 13 da Resolução-TCU 175/2005.
2.	Conforme assentado no relatório precedente, trata-se de atos de concessão de aposentadoria exarados pelo Departamento de Órgãos Extintos e de Gestão de Folha de Pagamento e submetidos à apreciação do Tribunal de Contas da União para fins de registro.
3.	A Secretaria de Fiscalização de Pessoal (Sefip) , em instrução às peças 6 e 7, propôs considerar legais e determinar o registro dos atos de concessão de aposentadoria.
4.	Por seu turno, o Ministério Público junto ao TCU, representado pelo Procurador Rodrigo Medeiros de Lima, em parecer à peça 10, divergiu parcialmente da unidade técnica no sentido de considerar prejudicada a apreciação do ato de aposentadoria de Maria Raimunda de Aguiar Viana (CPF 331.994.693-53, peça 2) no cargo de produtor de textos didáticos.
5.	Quanto aos demais atos em apreciação (Marlene Barton Rebello - CPF 111.788.847-91, peça 3; e Sonia Barreiros da Silva Brandão, CPF 529.703.887-15, peça 4) , o MP/TCU assentiu com a proposta da Sefip para considerar legais os atos e conceder-lhes registro.    
6.	Razão assiste ao Parquet. Vejamos.
7.	Conforme verificado pelo representante do Ministério Público, a Sra. Maria Raimunda de Aguiar Viana faleceu em 31/1/2008 (relatório do Siape à peça 8) , ao passo que a pensão civil por ela instituída fora considerada legal nos autos do TCProcesso 011.344/2011-3 (peça 9) .     
8.	Dessarte, resta prejudicada a apreciação do ato de aposentadoria da servidora Maria Raimunda de Aguiar Viana, nos termos do § 5º do art. 260 do Regimento Interno do TCU.
9.	Quanto aos demais atos (Marlene Barton Rebello e Sonia Barreiros da Silva Brandão) , haja vista que não foram constatadas irregularidades, estes devem ser considerados legais e ter o respectivo registro concedido.	
10.	Ante o exposto, acolho o Parecer do Ministério Público junto ao TCU e VOTO no sentido de que seja adotado o Acórdão que ora submeto a este Colegiado.
TCU, Sala das Sessões Ministro Luciano Brandão Alves de Souza, em 20 de outubro de 2020.
RAIMUNDO CARREIRO 
Relator